# 陈版：请教三无长期股权投资公允价值能可靠计量后的核算

提问人：hcl1986 时间：2013-10-28 06:54:04
企业持有的不具有控制、共同控制、重大影响，且其公允价值不能可靠计量的股权投资，应当作为其他长期股权投资，按成本计量，之后如果这些被投资单位股权的公允价值能够可靠计量，可以将其重分至交易性金融资产吗？

回答人：chenyiwei
可以重分类到可供出售金融资产，但不能重分类到交易性金融资产。具体原因在证监会会计部组织编写的《上市公司执行企业会计准则案例解析》中有说明：
第二章长期股权投资 第一节长期股权投资与金融资产的分类 一、背景情况 企业持有的不具有控制、共同控制、重大影响，且其公允价值不能可靠计量的股权投资(通常为对非上市公司的投资)，在企业会计准则下，根据《企业会计准则第 2 号——长期股权投资》的规定，应当作为其他长期股权投资，按成本计量。 其后，如果这些被投资单位股权的公允价值能够可靠计量了，就不再符合按照成本计量的要求，应当转变其分类及计量模式，但在转变时应该转为可供出售金融资产还是交易性金融资产，转变时原账面价值和公允价值的差额应当计入资本公积还是当期损益，实务中也存在不同的理解: 观点一:转为可供出售金融资产，原账面价值和公允价值的差额计入资本公积。 观点二:转为交易性金融资产，原账面价值和公允价值的差额计入当期损益。 二、会计准则的相关规定 (一)企业会计准则的相关规定 《企业会计准则第 2 号——长期股权投资》应用指南规定，“一、本准则规范的范围包括:......(四)企业对被投资单位不具有控制、共同控制或重大影响，且在活跃市场中没有报价、公允价值不能可靠计量的权益性投资”。除上述情况以外，企业持有的其他权益性投资应当按照《企业会计准则第 22 号——金融工具确认和计量》的规定处理。 《企业会计准则第 22 号——金融工具确认和计量》第四条规定，“下列各项适用其他相关会计准则:(一)由《企业会计准则第 2 号——长期股权投资》规范的长期股权投资，适用《企业会计准则第 2 号——长期股权投资》”。第三十二条规定，“活跃市场中没有报价且其公允价值不能可靠计量的权益工具投资，以及与该权益工具挂钩并须通过交付该权益工具结算的衍生金融资产，应当按照成本计量”。 《企业会计准则第 22 号——金融工具确认和计量》第三十六条规定，“对按照本准则规定应当以公允价值计量，但以前公允价值不能可靠计量的金融资产或金融负债，企业应当在其公允价值能够可靠计量时改按公允价值计量，相关账面价值与公允价值之间的差额按照本准则第三十八条的规定处理”。第三十八条又规定:“金融资产或金融负债公允价值变动形成的利得或损失，除与套期保值有关外，应当按照下列规定处理:...... (二)可供出售金融资产公允价值变动形成的利得或损失，除减值损失和外币货币性金融资产形成的汇兑差额外，应当直接计人所有者权益，在该金融资产终止确认时转出，计入当期损益"。 《企业会计准则讲解(2010)》第二十三章指出，“金融工具是指形成一个企业的金融资产，并形成其他单位的金融负债或权益工具的合同。金融工具包括金融资产、金融负债和权益工具。其中，金融资产通常指企业的下列资产:现金、银行存款、应收账款、应收票据、贷款、股权投资、债权投资等”，“企业在初始确认时将某金融资产或某金融负债划分为以公允价值计量且其变动计入当期损益的金融资产或金融负债后，不能重分类为其他类金融资产或金融负债;其他类金融资产或金融负债也不能重分类为以公允价值计量且其变动计入当期损益的金融资产或金融负债”。 (二)国际财务报告准则的相关规定《国际会计准则第 39 号——金融工具:确认和计量》第 46 段规定，“初始确认后，主体应按公允价值计量金融资产(包括属于资产的衍生工具)，并且不得扣减可能因出售或其他处置而发生的任何交易费用。但下述金融资产除外:......(3)对没有活跃市场标价且其公允价值不能可靠计量的权益工具的投资，以及与这种无标价的权益工具挂钩并且必须通过交付这种权益工具进行结算的衍生工具，这些投资和衍生工具应按成本计量”。第 53 段规定，“如果之前无法可靠计量的一项金融资产或金融负债，现在可以可靠计量，则在可以取得可靠计量结果的情况下该项资产或负债应按公允价值计量，该项资产或负债按公允价值进行重新计量时，其账面金额和公允价值之间的差额应按第 55 段的规定进行核算”。第 55 段又规定，“因不属于套期关系一部分的金融资产或金融负债公允价值的变动而产生的利得或损失，应按照下述规定确认:......(2)可供出售金融资产产生的利得和损失，除减值损失以及汇兑利得和损失外，应确认为其他综合收益，直到该金融资产终止确认......” 三、问题分析与讨论 持观点一者认为，根据《企业会计准则第 22 号——金融工具的确认和计量》
关于金融资产重分类的限制规定，不允许将其他类金融资产后续再重分类为以公允价值计量且变动计入当期损益的金融资产。在企业持有的不具有控制、共同控制、重大影响，且其公允价值不能可靠计量的股权投资系一直作为可供出售金融资产进行会计核算的情况下，由于上述重分类的限制规定，企业不应当以公允价值可以可靠计量为理由将其再重分类为以公允价值计量且变动计入当期损益的金融资产。 此外，即使企业最初将持有的不具有控制、共同控制、重大影响，且其公允价值不能可靠计量的股权投资按照《企业会计准则第 2 号——长期股权投资》进行核算，但鉴于金融资产的定义是一个广义的定义而不是仅仅指《企业会计准则第 22 号——金融工具的确认和计量》准则核算范围内的资产，当某项金融资产的公允价值起初不能可靠计量而持有过程中转变为可以可靠计量时，其应当同样适用于金融资产重分类的限制规定。 持观点二者则认为，由《企业会计准则第 2 号——长期股权投资》所规范的长期股权投资，虽然定义上属于金融资产，但当其重分类为由《企业会计准则第 22 号——金融工具的确认和计量》所规范的金融资产时，应当视为一项新的金融资产的初始确认，而并非重分类，因此不受准则中有关不得重分类的限制。如果企业事实上将该投资按照公允价值进行管理并考核业绩，则企业可以将其在初始确认时直接指定分类为“以公允价值计量且其变动计入损益”的金融资产类别。 我们认为，长期股权投资属于金融资产的一个类别，其他长期股权投资与按照成本计量的可供出售金融资产实质上属于同一类资产，应当适用于金融资产重分类的限制规定。 此外，在国际财务报告准则体系中，企业持有的不具有控制、共同控制、重大影响，且其公允价值不能可靠计量的股权投资，只有一种处理方法，即作为按成本计量的可供出售金融资产进行核算。当其公允价值能够可靠计量时，就转为以公允价值计量的可供出售金融资产，转变日其公允价值和原账面价值的差额计入资本公积。 因此，我们认为，上述观点中，观点一的分析逻辑更为完整，同时也不会造成境内外财务报表准则差异。 四、典型案例 案例2.1 A公司是上市公司。 2001 年A公司购买了B公司2%的股权，对B公司没有控制、共同控制或者重大影响，由于该2%股权的公允价值无法可靠计量，A公司将该项投资作为其他长期股权投资、采用成本法进行会计核算。 2010 年 8 月 1 日，B公司首次公开发行股票并开始上市交易，A公司的持股比例被稀释为0.8%，且A公司持有的股份没有限售条件。 问题:A公司对B公司0.8%的股权投资应该如何进行会计处理? 案例解析: A公司所持有的B公司股份的公允价值于 2010 年 8 月 1 日能够可靠计量，不再符合按照成本计量的条件，并于当日起改按公允价值计量。如上所述，A公司应当将其重分类为可供出售金融资产，转变日其公允价值和原账面价值的差额计入资本公积。

提问人：nom0ney 时间：2015-05-15 02:57:16
今天是 2015 年 5 月 15 日了，请问当下还是这么处理的么？三无长投，按是否能可靠公允。转换为成本可供，或者是公允可供。成本公允差额计入资本公积？

回答人：chenyiwei
目前基本还是如此处理，可供出售金融资产的公允价值变动的税后净额计入其他综合收益。